【裁判字號】    95,保險,137
【裁判日期】    970327
【裁判案由】    給付保險金
【裁判全文】
臺灣臺北地方法院民事判決             95年度保險字第137號
原      告  甲○○
                      樓
訴訟代理人  丁昱仁律師
            李漢鑫律師
複代理人    賴宏宗律師
被      告  國華人壽保險股份有限公司
法定代理人  乙○○
訴訟代理人  廖穎愷律師
上列當事人間請求給付保險金事件，本院於民國97年3月11日言
詞辯論終結，判決如下：
    主  文
原告之訴及其假執行之聲請均駁回。
訴訟費用由原告負擔。
    事  實  及  理  由
壹、程序事項：
一、按第168條至第172條及前條所定之承受訴訟人，於得為承受
    時，應即為承受之聲明，民事訴訟法第175條定有明文。查
    本件原告起訴時原告法定代理人為翁世佳，嗣於民國97年3
    月11日之言詞辯論期日已由變更後原告之法定代理人乙○○
    聲明承受訴訟，核與前揭規定尚無不合，自應准許。
二、按訴狀送達後，原告不得將原訴變更或追加他訴，但擴張或
    減縮應受判決事項之聲明者，不在此限，民事訴訟法第255
    條第1項第3款定有明文。查原告起訴時請求被告給付之利息
    起算日，於起訴狀僅記載自應理賠日起，迨於民國95年12月
    21日言詞辯論期日，始說明起算日係94年6月16日，嗣於97
    年3月11日言詞辯論期日，又減縮自94年7月1日起算，此既
    屬減縮應受判決事項之聲明，依上開規定，自應准許之。
貳、實體事項：
一、原告起訴主張：
（一）原告之夫即訴外人丙○○曾以自己為被保險人，於生前分
      別向被告國華人壽股份有限公司（下稱國華人壽公司）投
      保壽險、意外險及團體保險，保單號碼分別為：J0000000
      、J0000000、NF011132、G28466，惟訴外人丙○○於94年
      6月2日發生車禍意外，致創傷性顱內出血，經送醫後於94
      年6月6日死亡，經原告向被告提出理賠，雖然被告公司有
      理賠壽險保障部分，卻堅持訴外人丙○○並非意外死亡而
      拒絕理賠前開個人意外險及團體意外險（下稱系爭保險）
      ，但訴外人丙○○發生意外當時，先為其急救處理之醫院
      為敏盛醫院，有於診斷證明書上明白記載訴外人丙○○為
      「創傷性顱內出血」，身上亦有外傷，且其血壓並不高，
      被告公司卻自行推測被保險人為自發性腦出血，始發生車
      輛失控，實非合理；又訴外人丙○○所駕駛之962-LZ號營
      小客車亦另有投保新安東京海上產物保險公司（下稱新安
      保險公司）之強制汽車責任險，其保單號碼為：9337-GZ
      ，新安保險公司初始雖曾考量是否為自發性而不予理賠，
      惟經提供多方佐證資料及解釋，其亦予以理賠，被告公司
      當時曾提及倘產險公司予以理賠則其亦將給予理賠，其仍
      於強制汽車責任險全數理賠後堅不理賠，更不理會財團法
      人保險發展基金會之協調；再依訴外人敏盛醫院病理資料
      所載，訴外人丙○○若受到突然之驚嚇亦有可能造成腦出
      血，顯示本事故直接發生原因確屬意外事故，而非被告所
      推測之有利於保險人之自發性引起之腦內出血，因原告為
      系爭保險之受益人，為此爰依保險契約之約定，提起本件
      訴訟，且依系爭保險契約條款第14條有關「保險事故通知
      與保險金的申請時間」第2項約定，利息並應按年息一分
      計付。並聲明：被告應給付原告2,500,000元，及自94年7
      月1日起至清償日止，按年息10%計算之利息；並願供擔保
      請准宣告假執行。
（二）對被告抗辯之陳述略以：
  １、關於被告所指被保險人丙○○係因高血壓、高血脂之痼疾
      復發，導致「蜘蛛網膜下腔出血」（即腦中風）而意思昏
      迷，進而撞擊前車產生車禍事故之狀況，以疾病所發生「
      蜘蛛網膜下腔出血」之「意思障礙」應有前兆，而不會於
      駕駛中直接陷入昏迷，而前兆包括罹患者會突發難以忍受
      之頭痛、嘔吐、複視，甚至全身抽蓄，進而發生意思障礙
      ，且證人陳聿紘所證稱有聽見被保險人大聲的呼吸聲者，
      依常情，其應係過於疲累以致打呼，被告並未能證明被保
      險人丙○○有上開前兆發生；另依壢新醫院壢新醫字第20
      06120064號函係以排除法推出是因疾病引起實有嚴重瑕疵
      ，但參諸敏盛醫院方有積極為被保險人從事電腦斷層檢查
      並發現被保險人有頭血腫之情形，對於被保險人身上有無
      外傷顯然是經由科學儀器「電腦斷層」鑑定且親身目睹所
      得之結果，敏盛醫院若無親眼目睹有頭血腫之情形，應難
      憑空想像有頭血腫之情形，是壢新醫院因疏忽未發現明顯
      外傷之消極事實，不代表該事實未存在，有可能係因時間
      因素致其頭皮血腫消退，且由敏盛醫院於95年12月25日敏
      醫字第095004301號函亦具體說明病患有流鼻血，及由頭
      部電腦斷層發現病人有頭血腫，均可見被保險人確實有頭
      血腫之情形。再依壢新醫院96年5月17日壢新醫字第20070
      50030號函覆鈞院之函文，認為被保險人頭部外傷併頭皮
      血腫及腦內出血，以腦內出血是頭部外傷直接造成而致死
      之可能性最高，亦可證明被保險人丙○○乃因意外之外來
      傷害，造成頭部之外傷，並進而產生頭皮血腫及腦內出血
      之症狀，最後導致死亡之結果。
  ２、關於行政院國軍退除役官兵輔導委員會臺北榮民總醫院97
      年1月16日北總神字第0970001400號函，認由敏盛醫院之
      CT報告內容及急診之病歷資料，並無法判斷病患就診時有
      頭皮血腫，當時病歷並無記載頭部任何傷痕，因此無法推
      斷病患有遭外力傷害之情形，其鑑定結果竟無法發現有頭
      皮血腫之情形，明顯與直接醫療被保險人之敏盛醫院及壢
      新醫院之判斷不同，但以榮總醫院所參酌之病例記載是依
      據敏盛醫院及壢新醫院所記載之病歷而認定，縱使榮民總
      醫院表示無從判斷病患就診時有頭皮血腫之情形屬消極事
      實，病歷資料恐遺漏或鑑定單位疏忽誤判，以致從書面資
      料無從發現病患就診時有頭皮血腫之情形，然實際就診醫
      院敏盛醫院及壢新醫院對該事時已表示確實有發現病患就
      診時有頭皮血腫之情形，而榮民總醫院並無參與急診，自
      應以敏盛醫院及壢新醫院認定之事實基礎作為鑑定之依據
      ，故應由被保險人有明顯之外傷，優先推論為意外身故，
      且依財團法人保險事業發展中心95年4月25日（95）保調
      字第0710號函認定之結論，既係經由法律、醫學及保險專
      業人士集體所評議之結論，亦認被保險人以意外死亡較有
      可能。
二、被告則抗辯以：
（一）按「被保險人於本契約有效期間內遭受第2條約定之意外
      傷害事故，自意外傷害事故發生之日起180日以內死亡者
      ，本公司按保險金額給付身故保險金」、「意外傷害事故
      指非由疾病引起之外來突發事故」，本件保險契約條款第
      4條、第2條定有明文。所謂「非由疾病引起之外來突發事
      故」，係對照自身醞釀內發之疾病而言。再者，當事人主
      張有利於己之事實，就其事實有舉證責任，民事訴訟法第
      277條定有明文，故本件就原告主張被保險人丙○○死亡
      係因遭受車禍意外事故所引起之事實，應由原告負舉證責
      任。
（二）財團法人保險事業發展中心95保調字第0710號函雖表示「
      從敏盛醫院急診病歷記錄顯示，被保險人電腦斷層檢查報
      告顯示其有嚴重顱內出血情形（包括兩側額葉出血、腦室
      內出血、硬腦膜下出血、蜘蛛網膜下腔出血），從醫理上
      ，如此嚴重顱內出血的情形，其原因可能『因腦動脈瘤或
      腦動脈畸形瘤破裂出血所致』，亦可能『因嚴重車禍所致
      之頭部外傷所致』，而在現有資料無法證明受害人原有腦
      動脈瘤或腦動脈畸形瘤之存在情況下，推斷本次事故為車
      禍外傷所致應較為合理」云云。惟現有資料無法看出原有
      腦動脈瘤或腦動脈畸形瘤之存在，並不代表沒有此種疾病
      ，在無充分資料供作判斷之情形下，逕認被保險人死因為
      車禍所致，殊嫌率斷。況敏盛醫院有關被保險人之急診病
      歷，僅記載鼻腔有流鼻血之情形，並未說明頭部其餘部位
      有任何撞擊之外傷，尚難認有被保險人係因嚴重車禍引起
      頭部外傷而導致顱內出血之推論。依一般情況，嚴重車禍
      之傷勢，後座乘客大多比司機嚴重，本件後座乘客並未發
      生傷害，足認此次車禍事故尚非嚴重，前述函文竟稱被保
      險人係因「因嚴重車禍所致之頭部外傷所致」，顯有違誤
      。是財團法人保險事業發展中心95保調字第0710號函尚難
      採為被保險人係意外死亡之證據。
（三）敏盛醫院出具之診斷證明書雖記載被保險人丙○○受有「
      創傷性顱內出血」之傷害，然該診斷證明書記載「不得作
      為訴訟證明使用」，足認該診斷證明僅作請假或請款等非
      訴訟事宜使用，尚不得作為判斷事實真偽之訴訟證明而使
      用，再診斷結果雖記載為「創傷性顱內出血」，且對照敏
      盛醫院有關被保險人之急診病歷，僅記載鼻腔有流鼻血之
      情形，並未說明頭部其餘部位有任何撞擊之外傷，難以認
      定被保險人受有創傷性顱內出血之傷害，況且，縱認被保
      險人受有創傷性顱內出血之傷害，此是否係遭車禍意外事
      故所引起，亦未見診斷證明書有此認定，是難採為被保險
      人係意外死亡之證據。另就醫師矚言部分，診治醫師建議
      住院繼續治療觀察，惟敏盛醫院於95年6月2日之「醫矚單
      」卻敘述被保險人已轉介壢新醫院，似有矛盾之處，因此
      ，原告所提「敏盛醫院診斷證明書」，除不得作為訴訟證
      明使用外，因與敏盛醫院有關被保險人之急診病歷、醫矚
      單有所出入，尚難採為被保險人係意外死亡之證據。
（四）證人彭春桃雖證稱系爭車禍發生時，計程車曾擦撞護欄二
      次，並擦撞自用小客車左側，惟關於車禍當時擦撞外側護
      欄次數，依據卷內「龍潭交通分隊道路交通事故現場圖」
      （警方查證之紀錄），被保險人駕駛計程車僅擦撞外側護
      欄一次，與彭春桃所述二次不同，雖證人彭春桃後改稱「
      第二次並沒有撞到外側護欄，是在接近外側護欄的位置」
      ，但依據車禍發生時前方自用車駕駛黃顯總所述，自用車
      右邊車身有擦撞的痕跡，左邊並無任何擦痕，仍與彭春桃
      所述計程車係擦撞自用小客車左側不同，故證人彭春桃又
      改稱其當時也沒有注意到擦痕在哪一邊，只能確認當時只
      有車屁股與旁邊有被撞到，因為事隔很久，當時也很慌張
      ，無法確認方才所述的經過是否與事實相符等語，已可見
      證人彭春桃之證述應與事實不符。再者，關於被保險人究
      係「先擦撞後昏迷」或「先昏迷後擦撞」，依據證人陳聿
      紘於警詢、審判時證詞，係被保險人先昏迷，經他人搖晃
      仍呈不清醒之狀態，之後才發生擦撞，與彭春桃所述「先
      擦撞後昏迷」不同，雖彭春桃後改稱「醒來就發現車子在
      偏移，司機還握著方向盤，未注意司機的意識狀態，至於
      擦撞的順序不清楚」等，仍可見其所述與證人陳聿紘證述
      不符，證人彭春桃之證言，前後不一，尚難採信，應以證
      人陳聿紘所證述被保險人係「先昏迷後擦撞」者較為可採
      ，則據其證述及臺北榮民總醫院之鑑定意見，均足認被保
      險人係因自身疾病導致死亡，並非因意外事故所致，被告
      自無須給付系爭保險之保險金
（五）另被保險人於95年6月2日經敏盛醫院轉介壢新醫院後，於
      95年6月6日死亡，故由壢新醫院開立死亡證明書，記載死
      亡種類為「病死或自然死」，直接死亡原因記載為「蜘蛛
      網膜下腔出血」，其他對死亡有影響之疾病為「下巴瘀傷
      、高血壓、高血脂症、鼻咽癌」等，足認被保險人死亡原
      因並非意外事故，而係因高血壓、高血脂症痼疾復發，導
      致「蜘蛛網膜下腔出血」而意識昏迷，進而撞擊前車產生
      車禍事故，究其死亡之原因，係因痼疾復發導致腦中風而
      死亡，並非因意外事故所致。又被告事後另已給付原告金
      額2,130,000元之責任準備金等語。並聲明：原告之訴及
      其假之聲請均駁回執行；如受不利判決，願供擔保請准宣
      告免為假執行。
三、本件兩造並不爭執：
（一）訴外人丙○○曾以自己為被保險人，於生前分別向被告公
      司投保保單號碼分別為：J0000000、J0000000、NF011132
      、G28466之壽險、意外險及團體保險，原告則為受益人。
（二）被保險人死亡前，係因於94年6月2日上午7時許，駕駛車
      號962-LZ之計程車並搭載乘客陳聿紘及彭春桃，在國道二
      號公路西向14公里210公尺處發生交通事故後，於當日經
      送往桃園敏盛醫院後，再於同日9時33分轉送至壢新醫院
      診治，迨於94年6月6日中午經家屬辦理病危自動出院後，
      於當日死亡。
（三）被告公司除已理賠壽險之保險金與原告外，就系爭之意外
      險及團體意外險則仍未理賠，而原告已於94年6月15日提
      出理賠申請，依約定被告若須負理賠責任時，理賠期限屆
      至日為95年6月30日。
      上情並有原告所提出調處申請書、敏盛醫院診斷證明書、
      病歷資料，及本院函詢之壢新醫院病歷資料等影本各一份
      為證，自堪信屬實。
四、而被告既以前詞置辯，是本件所應審究之主要爭點即為系爭
    保險之被保險人丙○○死亡之原因，是否屬於非因疾病引起
    之意外事故，而查：
（一）依兩造所簽訂之國華人壽平安保險契約條款（附約）第2
      條第1項約定內容，須被保險人丙○○於契約有效期間內
      ，因遭受意外傷害事故致其身體蒙受傷害而致殘廢或死亡
      時，被告公司始依系爭保險約定給付保險金，且就此所稱
      意外傷害事故，於同條第2項並已說明係指非由疾病所引
      起之外來突發事故，有該條款書影本一份附卷可稽，是除
      依該死亡結果通常可預期必係基於意外事故所致者外，原
      告基於受益人地位請求被告給付保險金時，自應就被保險
      人丙○○死亡結果係出於非由疾病所引起之外來突發事故
      一事，負進一步之說明及舉證責任。而本件被保險人丙○
      ○迄發生死亡結果前，僅曾因上開交通事故而住院診療，
      且被保險人丙○○所駕駛之車輛在該交通事故過程，亦有
      發生與其他車輛擦撞及擦撞道路邊側護欄之狀況，有內政
      部警政署國道公路警察局第六警察隊函覆本院之事故現場
      圖、現場照片等資料在卷可按，但斯時與被保險人同乘一
      車之乘客即證人陳聿紘於該事故調查中，即曾陳稱在被保
      險人撞及前方由訴外人黃顯總所駕駛之車輛前，其原本係
      睡著之狀態，後來因聽到被保險人發出很急促、很大聲的
      呼吸聲，其醒來後並發現司機已經昏迷，搖司機沒有反應
      ，接著才撞及前方車輛等語，而於本院審理中，證人陳聿
      紘仍結證稱：其上車後先與司機即被保險人丙○○聊天，
      沒多久其就睡著了，後來係聽到被保險人丙○○機發出很
      急促呼吸聲，且係鼻子跟嘴巴都有發出聲音，鼻子發出呼
      吸聲，嘴巴也有發出哇一聲，其才醒了，而計程車仍繼續
      行駛中，後來就發生擦撞情事等語，而關於斯時曾否發現
      被保險人丙○○昏迷一事，證人陳聿紘初始雖結證以係在
      車輛擦撞路邊護欄而停止後，其才發現被保險人丙○○已
      昏迷，惟經提示前述事故發時之調查程序中其所為之陳述
      後，證人陳聿紘即明確證稱應以之前調查之陳述，亦即其
      聽聞呼吸聲醒來後，並有搖被保險人丙○○，但仍搖不醒
      ，因被保險人丙○○手還握著方向盤，腳亦未放開油門車
      輛繼續行進中才開始左右偏移失控，進而擦撞其他車輛及
      路邊護欄，則以被保險人丙○○於發生車禍前即有呼吸急
      促甚且昏迷而無法適當駕駛該車輛之情狀，已可見斯時被
      保險人丙○○應係先發生疾病後，因無法駕駛車輛始進而
      發生擦撞。
（二）其次，被保險人丙○○斯時曾先後送敏盛醫院及壢新醫院
      急救，而於敏盛醫院函覆本院治療情況之函文中，雖有提
      及當時尚發現被保險人有頭皮血腫之狀況，於壢新醫院回
      函提供之病歷資料及說明中，則未見此情，而經本院將敏
      盛醫院所提出為據之電腦斷層掃描報告送請臺北榮民總醫
      院之鑑定結果，已清楚說明觀諸敏盛醫院所提出CT報告之
      內容及急診病歷資料，均無法判斷病患就診時是否有頭皮
      血腫，且當時病歷亦無記載頭部有任何傷痕，尚無法推斷
      病患有遭受外力傷害之情形，則敏盛醫院回函所稱斯時由
      電腦斷層掃描發現被保險人丙○○有頭皮有腫一事是否屬
      實，已有疑問；抑且，依臺北榮民總醫院鑑定之結果，亦
      有進一步說明由被保險人在敏盛醫院所攝製CT報告中，所
      呈現顱內出血、腦室出血及蜘蛛網膜下腔出血之情狀，與
      一般嚴重頭部外傷所出血的方式及位置並不一樣，並詳細
      說明嚴重頭部外傷通常會呈現顱骨骨折、硬腦膜上及硬腦
      膜下出血，若有顱內出血，通常出現的位置在額葉及顳頁
      底部，病患外觀會有明顯的瘀青或血腫，但上述現象並未
      出現在被保險人丙○○身上，則縱使如敏盛醫院回函所指
      當時被保險人丙○○頭皮有腫，顯然此傷勢之程度亦不足
      以造成令其致死之顱內出血程度，其顱內出血之原因，應
      非撞擊外傷所造成者，較有可能；甚且，觀諸臺北榮民總
      醫院鑑定報告中，亦有說明若擦撞發生前病患即有呼吸急
      促且呈現不清醒之狀態，應可推論其意識不清應和車輛擦
      撞無直接關係，且因疾病引起的蜘蛛網膜下腔出血，通常
      稱為自發性蜘蛛網膜下腔出血，是屬於出血性腦中風的一
      種，85％由動脈瘤破裂引起，若導致病患意識障礙，通常
      並無任何前兆，若有，也是非常短暫的劇烈疼痛，當血管
      破裂導致腦壓急劇升高，病患有可能直接陷入昏迷，並進
      一步指明參酌醫學專業知識及病歷記載資料為判斷，自發
      性蜘蛛網膜下腔出血合併顱內出血是較可能造成被保險人
      丙○○死亡之原因，有該鑑定報告書一份附卷可稽，是將
      上開鑑定意見說明，與證人陳聿紘所述被保險人擦撞前即
      有呼吸急促、昏迷而意識不清之前兆參互以析，益見斯時
      被保險人丙○○當係因疾病導致顱內出血，而非因車輛擦
      撞之突發外來事故所導致，則依係爭保險之約定，此情既
      非屬於意外事故所造成，被告辯稱其依約並無給付保險金
      之義務，應為可採，原告仍主張被告負有給付保險金之義
      務，自難認有理。
（三）至於證人即斯時亦同乘該車之彭春桃雖曾於本院審理中證
      稱：係發生擦撞後才發現被保險人丙○○有昏迷之情形，
      但參諸其斯時就車輛擦撞位置狀況之說明，與現場照片所
      示車輛擦撞情形並不同，且於證人陳聿紘證述被保險人係
      先昏迷再發生擦撞之情形後，證人彭春桃亦已稱其醒來後
      僅注意車輛發生偏移，並未注意被保險人之意識狀態，對
      於聽到被保險人發出哇一聲係在車輛擦撞前或後，亦已不
      記得等語，證人彭春桃對於斯時被保險人丙○○之意識狀
      態既未加注意，對事發過程亦有甚多已不復記憶，亦難據
      其證述即認被保險人丙○○係先發生擦撞才發出聲響，而
      得謂斯時被保險人係因擦撞之驚嚇而引發疾病或係因擦撞
      而造成顱內出血之致死原因。又原告雖聲請再次就敏盛醫
      院回函所指有頭皮腫之狀況為函詢確認，如前述，其回函
      所指之電腦掃描報告既已經臺北榮民總醫院詳加檢視說明
      ，且此頭皮腫之傷勢是否存在一事，既認並不足以造成被
      保險人顱內出血而死亡之程度，自難認就此尚有調查之必
      要，併予指明。
五、從而，原告依系爭保險契約之法律關係，請求被告給付2,50
    0,000元，及自94年7月1日起至清償日止，按年息10%計算之
    利息，並無理由，應予駁回。至於其假執行之聲請，亦因而
    失所依附，應併予駁回之。
六、兩造其餘之攻擊或防禦方法及未經援用之證據，經本院斟酌
    後，認為均不足以影響本判決之結果，自無逐一詳予論駁之
    必要，併此敘明。
七、訴訟費用負擔之依據：民事訴訟法第78條。
中    華    民    國    97    年    3     月    27    日
                  民事第五庭    法  官  林麗真
以上正本係照原本作成
如對本判決上訴，須於判決送達後20日內向本院提出上訴狀
中    華    民    國    97    年    3     月    31    日
                                書記官  李承翰


司法院資訊處製作；財團法人民間司法改革基金會備份。
